臺灣彰化地方法院刑事判決　　　　　　　　　　　　九十三年度訴字第一五四八號
　　公　訴　人　臺灣彰化地方法院檢察署檢察官
　　被　　　告　丁○○
　　　　　　　　甲○○
　　　　　　　　丙○○
　　共　　　同
　　選任辯護人　楊振裕律師
右列被告等因違反廢棄物清理法案件，經檢察官提起公訴（九十三年度偵字第七六四
號），本院判決如左：
    主  文
丁○○、甲○○共同未依廢棄物清理法規定領有廢棄物清除、處理許可文件，從事廢
棄物清除，各處有期徒刑壹年肆月，均緩刑肆年。
丙○○未經主管機關許可，提供土地堆置廢棄物，處有期徒刑壹年肆月。
    事  實
一、丁○○係從事廢五金之買賣，甲○○則以駕駛挖土機為業，二人均明知從事廢棄
    物清除、處理業務者，應向直轄市、縣（市）主管機關或中央主管機關委託之機
    關申請核發公民營廢棄物清除處理機構許可文件後，始得受託清除、處理廢棄物
    業務，丙○○（前曾因違反廢棄物清理法案件，經臺灣高等法院台中分院於民國
    九十一年二月十五日判處有期徒刑十月，緩刑四年，目前上訴最高法院中，起訴
    書誤載為業已判決確定）則明知由其管理使用位於彰化縣和美鎮○○段二四三六
    地號土地，未經主管機關許可，不得提供他人堆置廢棄物。緣丙○○得知乙○○
    所經營之耿華企業股份有限公司（下稱耿華公司，乙○○涉嫌違反廢棄物清理法
    部分，業經檢察官為不起訴處分）位於彰化縣鹿港鎮○○里○○路○段舊港巷一
    六０號廠房，於九十二年十二月二十六日因火災意外而燒毀，現場並留存耿華公
    司生產未遭焚毀之口紅外殼、廠房燃燒後產生之火災餘燼、廢磚塊、鋼骨鐵材暨
    廢棄塑膠外包裝、木材、垃圾等一般事業廢棄物，乃介紹丁○○為之清除，而丁○○明知其未領有廢棄物清除、處理許可文件，竟仍於九十三年一月五日，同意
    以新台幣（下同）二十三萬元以上之相當代價，為乙○○清除耿華公司前揭廢棄
    物，丁○○並僱用亦未領有廢棄物清除、處理許可文件與其有犯意聯絡之甲○○
    （又名施金川），在耿華公司現場負責以挖土機裝運前揭廢棄物，而共同從事廢
    棄物之清除。又丁○○、甲○○因清除之廢棄物無處存放，乃向丙○○商借其管
    理使用之上開位於彰化縣和美鎮○○段二四三六地號土地，而丙○○明知其未取
    得主管機關之許可，仍允諾提供其上開土地供丁○○、甲○○堆置前揭廢棄物。
    旋於九十三年一月十八日上午，甲○○即以一日六千元之代價委託不知情之鴻祺
    通運有限公司實際負責人王嘉妮，派其所僱用亦不知情之司機曾熼　（王嘉妮、
    曾熼　均經檢察官為不起訴處分），駕駛車牌號碼ＪＯ－八一０號營業大貨車（
    載重七點三七公噸）前往耿華公司，由甲○○駕駛挖土機將夾雜廢棄木材、垃圾
    、塑膠外包裝等前揭各式一般事業廢棄物裝運上車後，再由曾熼　載運至上開丙○○提供之土地傾倒，前後共計傾倒三車次。嗣於同日下午二時三十分許，曾熼
    　在丙○○提供之上開土地傾倒廢棄物時，為警會同彰化縣環境保護局稽查隊當
    場查獲，並循線查悉上情。
二、案經彰化縣警察局和美分局報告臺灣彰化地方法院檢察署檢察官偵查起訴。
    理　由
一、訊據被告丁○○、甲○○、丙○○均矢口否認有何違反廢棄物清理法之犯行，被
    告丁○○辯稱：伊經由被告丙○○之介紹，以六十五萬元之價格向乙○○購買其
    廠房失火後之廢棄鐵材，又乙○○稱廢棄物中有口紅外殼等物品可以回收，但找
    不到地方存放，最後找到被告丙○○，丙○○說他的土地可以存放，但不可以放
    太久，乙○○即請伊找人幫他清理，伊就找被告甲○○駕駛挖土機去清理，查獲
    日，清運沒有幾車，尚未分類，就為警查獲，又伊僅是購買廢鐵，並未購買全部
    廢棄物，廢鐵以外之物品乙○○要自己處理云云；被告甲○○辯稱：被告丁○○
    找伊幫乙○○的公司清運，將工廠火災後堆積物運到被告丙○○土地，於查獲日
    ，伊人在乙○○工廠，不是在查獲地點，嗣乙○○公司給付伊二十萬元左右，清
    運時，被告丁○○有說明要將廢棄物運到丙○○土地後才分類，所清理的物品中
    ，含有工廠拆除後的鐵類、磚類，口紅外殼廢棄的塑膠原料，至於協議書中有伊
    的簽名，是在查獲日上午簽的，是曾熼　叫伊簽的，他說簽比較好，以免被警察
    攔查，原本協議書上沒有伊的簽名，伊僅負責開挖土機，並未參與廢棄物之清除
    云云；被告丙○○辯稱：伊之前因為從事五金行業，認識被告丁○○，乙○○來
    找伊稱其廠房因火災要清理，伊就去找被告丁○○，丁○○與乙○○簽約時，伊
    不在場，亦未參與，後來，清理出來的東西沒有地方可以存放，乙○○來找伊，
    伊稱其土地可以借給他存放，但是之後要將東西清理完畢，伊和被告丁○○之間
    有簽一張協議書，堆置廢棄物之土地登記為伊女兒郭淑芬所有，但由伊管理使用
    ，伊提供土地之用意只是暫時存放水泥、磚塊，並非廢棄物，伊未得到任何利益
    云云。又辯護意旨則稱：本件查獲之廢棄物，均為可再利用之資源，應不受廢棄
    物清理法第四十一條之限制，自無違反廢棄物清理法第四十六條之規定，且被告
    丁○○係向乙○○購買廠房火災後之鋼骨鐵材，並應乙○○之託將廠區其他物品
    清運至他處，進行分類回收，被告丁○○並非終局擔任廢棄物清運處理之人，應
    非屬廢棄物清理法第四十一條所謂從事廢棄物清除、處理業務者；再被告丁○○
    與乙○○簽約過程中，被告甲○○並未參與，其乃於案發當日受僱再乙○○工廠
    駕駛挖土機拆解鋼骨鐵材及挖取火場內之殘餘物品，被告甲○○會找王嘉妮之公
    司前往清運，乃受被告丁○○之請託，非與被告丁○○有何意思聯絡；另被告丙○○介紹被告丁○○予乙○○後即未插手過問，與被告丁○○自無犯意之聯絡，
    且被告丙○○僅允諾其管理之土地暫時堆放部分磚塊、水泥，對嗣後堆置物品中
    包括火災餘燼、廢塑膠、鋼骨鐵材及口紅外殼等並不知情，且不允許，尤無獲取
    任何利益云云。經查：
（一）按廢棄物清理法第二條所稱之廢棄物，分為一般廢棄物及事業廢棄物二種，一
      般廢棄物係指：由家戶或其他非事業所產生之垃圾、糞尿、動物屍體等，足以
      污染環境之固體或液體廢棄物。事業廢棄物則分為有害事業廢棄物：由事業
      機構所產生具有毒性、危險性，其濃度或數量足以影響人體健康或污染環境之
      廢棄物。一般事業廢棄物：由事業機構所產生有害事業廢棄物以外之廢棄物
      。查本件由鴻祺通運有限公司司機曾熼　駕駛車牌號碼ＪＯ－八一０號營業大
      貨車自耿華公司載往被告丙○○管理使用之彰化縣和美鎮○○段二四三六地號
      土地傾倒之廢棄物，依卷附之彰化縣環境保護局稽查隊環境稽查工作紀錄、現
      場照片十六幀及現場圖觀之，足知傾倒在右述土地內之廢棄物，均係耿華公司
      生產未遭焚毀之口紅外殼、廠房燃燒後產生之火災餘燼、廢磚塊、鋼骨鐵材並
      夾雜廢棄塑膠外包裝、木材、垃圾等物，參佐證人即耿華公司之負責人於本院
      審理中證述：該等物品均係伊工廠火災後產生等語，則上述廢棄物應係證人乙○○所經營之事業機構所產生，皆屬一般事業廢棄物，堪以認定。至辯護意旨
      雖主張上開查獲之廢棄物，均為可再利用之資源，應不受廢棄物清理法第四十
      一條之限制，自無違反廢棄物清理法第四十六條之規定云云，然查本案查獲之
      廢棄物，除屬行政院環境保護署公告可再利用之廢鐵及內政部公告營建廢棄物
      之廢棄磚塊外，尚包括其他非屬可再利用之一般事業廢棄物如廢棄塑膠外包裝
      、廢棄木材、垃圾等，且夾雜比例甚高，堪認查獲之廢棄物顯非均屬可再利用
      之資源，從事上開廢棄物之清除，仍應受廢棄物清理法第四十一條之限制。
（二）被告丁○○雖辯稱伊係經由被告丙○○之介紹，以六十五萬元之價格向乙○○
      購買其廠房失火後之廢棄鐵材，非從事廢棄物之清除云云，辯護意旨亦謂被告
      丁○○係向乙○○購買廠房火災後之鋼骨鐵材，並應乙○○之託將廠區其他物
  品清運至他處，進行分類回收，被告丁○○並非終局擔任廢棄物清運處理之人
      ，應非屬廢棄物清理法第四十一條所謂從事廢棄物清除、處理業務者云云，並
      提出廢棄物運除工程合約書一紙為證。惟查，被告丁○○於警詢中僅稱其以六
      十五萬元向耿華公司購買失火廠房毀損之廢棄物，嗣於九十三年二月十八日之
      偵查中，被告丁○○稱其於警詢中所言實在，伊幫乙○○處理之廢棄物係要作
      分類回收等語，均未提及僅購買廢棄鐵材，再觀諸前揭合約書，其內容載稱「
      茲因甲方（耿華公司）於九十二年十二月二十六日失火以致全廠毀損屬實，故
      所產生之廢棄物以新台幣六十五萬元出售乙方（被告丁○○）˙˙˙一切廢棄
      物的運除及處置均與甲方無關，特此聲明」等語，亦無隻字片語提及被告丁○○僅向乙○○購買其廠房失火後之廢棄鐵材；且按之一般社會經驗，廠房失火
      後之火災餘燼，多無任何殘餘價值，此觀諸卷附傾倒於被告丙○○管理使用之
      彰化縣和美鎮○○段二四三六地號土地上之現場廢棄物照片尤可印證，現場鮮
      少發現有何廢棄之鋼骨鐵材，多屬無用之廢棄物品，該等廢棄物殊難想像被告
      丁○○會以高達六十五萬元之價格購入，況被告丁○○既係為乙○○清除其廠
      房於失火後產生之廢棄物，雙方簽定之合約書並具體表明為「廢棄物運送工程
      」，依常理乙○○尚得支付被告丁○○相關清除費用，何以雙方反約定被告丁○○需支付乙○○費用，況乙○○於偵查亦曾坦認，當時其公司之廢棄物如交
      由環保公司處理，尚需支付費用（見偵查卷第七十一頁），是以上開合約書之
      內容，顯係雙方為規避刑責之舉，再者，另觀查獲現場之照片，除貨車外，別
      無其他分類之人員，是本件應係乙○○以不詳費用僱請被告丁○○為其清除前
      揭廢棄物方是，則被告丁○○前開辯詞，應屬無稽，證人乙○○於本院審理時
      證稱被告丁○○僅處理其工廠廢鐵部分云云，亦屬事後迴護之詞，核無足採信
      。至本件雖無證據顯示乙○○究以何代價委請被告丁○○清除前揭廢棄物，然
      從被告丁○○於偵查中陳稱伊支付予被告甲○○之費用達二十三萬元等語（見
      偵查卷第六十一頁背面），則被告丁○○至少以二十三萬元以上之相當代價，
      為乙○○清除前揭廢棄物，自不待贅言。
（三）又按，共同正犯之意思聯絡，不限於事前有所協議，其於行為當時，基於相互
      之認識，以共同犯罪之意思參與者，亦無礙於共同正犯之成立，最高法院七十
      三年台上字第一八八六號著有判例足資參照。又事業廢棄物之清除，乃指事業
      廢棄物之收集、運輸行為，此觀之事業廢棄物貯存清除處理方法及設施標準第
      二條第一項之規定自明。查本件被告甲○○始終坦承其係受被告丁○○之僱用
      ，負責將耿華公司火災後之廢棄物清運至被告丙○○之土地，且參酌鴻祺通運
      有限公司司機曾熼　於警詢中陳稱：「（是何人叫你將該廢棄物裝載傾倒）是
      施金川（即被告甲○○）叫我的」、「（該廢棄物由何處裝載）是由耿華公司
      載運的」、「是九十三年一月十八日上午九時開始載運的，共載運三車次而被
      警方查獲」、「（你是否知道傾倒處的地主是誰）是施金川親自帶我去傾倒處
      的，他說有與地主簽定協議書」等語（按被告以外之人於審判外之陳述，雖不
      符前四條之規定，而經當事人於審判程序同意作為證據，法院審酌該言詞陳述
      或書面陳述作成時之情況，認為適當者，亦得為證據；當事人、代理人或辯護
      人於法院調查證據時，知有第一百五十九條第一項不得為證據之情形，而未於
      言詞辯論終結前聲明異議者，視為有前項之同意，刑事訴訟法第一百五十九條
      之五定有明文。曾熼　前開於審判外之陳述，被告等於本件言詞辯論終結前並
      未聲明異議，是其前開陳述自得作為證據），嗣於偵查中復稱：「（是否駕駛
      大貨車在和美鎮○○段傾倒廢棄物被查獲）是，是施金川、丁○○僱用我在上
      址傾倒廢棄物的。」等語（見偵查卷第五十三頁），是被告甲○○對其清除之
      廢棄物性質暨清除後如何處置，其非一無所悉；復參諸被告丁○○於警詢中自
      承其曾委託鴻祺通運有限公司載運前開廢棄物，被告甲○○於警詢中亦供承上
      開廢棄物乃耿華公司委託其清運，其並與被告丁○○共同承攬該批廢棄物之清
      運等語，且由卷附之土地借用書之書寫格式，出運人下方原僅簽署施金川即被
      告甲○○之名義，嗣始另加上出貨人丁○○之名義，另司機曾熼　於前揭警詢
      筆錄中，並已說明其係經由被告甲○○之帶領始知傾倒處，被告甲○○並曾告
      知伊有與地主（指被告丙○○）簽定協議書（即土地借用書）等情，按被告甲○○若僅係單純受被告丁○○之僱用，其何需代被告丁○○與被告丙○○簽定
      該份土地借用書（況該土地借用書亦係被告丙○○為規避刑責所書立，詳後述
      ），是耿華公司廢棄物之清除合約縱僅由被告丁○○與乙○○接洽簽署，然被
      告甲○○隨之即接手後續廢棄物之收集及運輸工作，揆諸前揭判例及法條見解
      ，被告丁○○與甲○○間應具廢棄物清除之犯意聯絡。
（四）復查，彰化縣和美鎮○○段二四三六地號土地所有權人係被告丙○○之女郭淑
      芬，但均由被告丙○○管理使用中，又該土地並未取得主管機關之許可，而得
      堆置廢棄物等情，有土地登記簿謄本暨經被告丙○○自承在卷。後被告丙○○
      並與乙○○約定提供上開土地予其堆置耿華公司火災後產生之廢棄物，並據證
      人乙○○於本院審理中到庭證述無誤；嗣被告丁○○、甲○○僱用之鴻祺通運
      有限公司司機曾熼　，旋於九十三年一月十八日上午，駕駛營業大貨車前往耿
      華公司，將夾雜廢棄木材、垃圾、塑膠外包裝等前揭各式一般事業廢棄物裝運
      後，載運至上開丙○○提供之土地傾倒，前後共計傾倒三車次等情，亦已敘述
      於前，被告丙○○確有未經主管機關許可，提供土地堆置廢棄物之犯行。至被
      告丙○○於本院審理時雖辯稱伊提供土地之用意只是暫時存放水泥、磚塊云云
      ，並提出土地借用書為證，然查，被告丁○○、甲○○於警訊中均供稱渠等自
      耿華公司清除之廢棄物，均載至被告丙○○前揭土地堆置，並未提及被告丙○○提供之土地僅供存放水泥或磚塊等物，且被告丙○○於偵查中並坦承伊曾至
      現場看過，該土地離其住處僅一公里等語（見偵查卷第六十二頁），則被告丙○○對其提供之土地供被告丁○○、甲○○堆置何物，自是甚為清楚，其前開
      辯詞，核係事後避就之詞，不足採信，又其所提出之土地借用書，亦屬被告間
      規避刑責所為，亦無足採信。
（五）綜上所述，本件被告丁○○明知其未領有廢棄物清除、處理許可文件，仍同意
      以二十三萬元以上之相當代價，為乙○○清除耿華公司前揭廢棄物，並僱用亦
      未領有廢棄物清除、處理許可文件與其有犯意聯絡之被告甲○○，共同從事廢
      之清除，而被告丙○○明知其未取得主管機關之許可，仍允諾提供其上開土地
      供被告丁○○、甲○○堆置前揭廢棄物，從而本件事證明確，被告等違反廢棄
      物清理法之犯行，洵堪認定，應依法論科。
二、按為有效清除、處理廢棄物，改善環境衛生，維護國民健康，公民營廢棄物清除
    、處理機構，必須具備一定之條件、具備自有設施、設置專業技術人員等（詳見
    事業廢棄物貯存清除處理方法及設施標準），始得向主管機關申請核發公民營廢
    棄物清除處理機構許可文件，廢棄物清理法第四十一條第一項、第四十二條均有
    相同意旨之規定。此項立法目的，在於限定符合法定申請許可條件之專業機構始
    得從事廢棄物處理行為，並非容許一般欠缺專業能力之人擅自無照處理廢棄物。
    廢棄物清理法第四十六條第一項第四款前段設有處罰擅自貯存、清除、處理廢棄
    物行為之規定，所指依規定領有許可文件，為阻卻違法之事由一節，非謂該款僅
    以公民營業者作為處罰對象，而應認對於任何人均受其規範，否則一般人擅自清
    除、處理廢棄物，無法處罰，當違本法為改善環境衛生、維護國民健康之旨（參
    見最高法院八十九年度臺上字第四八一四號、臺灣高等法院九十年度上訴字第一
    二四五號判決要旨）。又所謂「業務」，係指以反覆從事同種類之行為為目的之
    社會活動而言，且以事實上有從事此種活動而足認其具有繼續之意思為已足，並
    不以事實上已經反覆從事此種活動及已獲得法律之許可為必要，故即令其係初次
    為之，若有繼續反覆從事同種類行為之意思，亦應認其業務行為已經實行。準此
    ，本件被告丁○○、甲○○既未經依廢棄物清理法第四十一條第一項規定領有廢
    棄物清除、處理許可文件，而共同從事廢棄物之清除，核渠等所為，係犯廢棄物
    清理法第四十六條第一項第四款之罪；被告丙○○未經主管機關許，提供土地供
    被告丁○○、甲○○堆置廢棄物，核其所為係犯廢棄物清理法第四十六條第一項
    第三款之罪（按被告丙○○所犯罪名起訴法條雖未敘明，然於起訴事實中業已提
    及，本為起訴效力所及，且於本院審理時檢察官並當庭追加起訴，本院就此部分
    自得加以審理並予論罪科刑，附此敘明）。被告丁○○、甲○○間，互有犯意之
    聯絡及行為之分擔，皆為共同正犯。又渠等僱用不知情司機曾熼　，以貨車載運
    並傾倒如事實欄所示之廢棄物，並係間接正犯。爰審酌被告等未取得許可文件或
    未經許可而從事廢棄物之清除或提供土地堆置廢棄物，造成環境衛生污染，影響
    環境生態甚鉅，暨審酌渠等之品行、犯罪之動機、手段、傾倒廢棄物之數量，及
    被告等犯後否認犯行，飾詞狡辯，態度不佳，惟考量渠等已將堆置廢棄物之土地
    回復原狀，有照片十一幀可按，各量處如主文所示之刑，以資儆懲。末查，被告
    丁○○、甲○○前未曾受有期徒刑以上刑之宣告，此有臺灣彰化地方法院檢察署
    刑案資料查註紀錄表及臺灣高等法院被告全國前案紀錄表各一份在卷可參，渠等
    經此教訓，應知警惕而無再犯之虞，所宣告之刑，認以暫不執行為適當，併予宣
    告緩刑四年，以勵自新。
三、公訴意旨另謂被告丙○○基於犯意之聯絡，與被告丁○○、甲○○共同從事廢棄
    物之清除云云。惟查，被告丙○○堅詞否認其有此部分之犯行，辯稱其乃介紹乙○○與丁○○認識後即未插手過問等語，而證人乙○○於本院審理中亦到庭證稱
    其經由被告丙○○介紹被告丁○○處理其工廠火災後之廢棄物，且與被告丁○○
    洽談過程中，被告丙○○均未參與等語，被告丁○○於本院審理中亦具結稱其洽
    談合約時，被告丙○○並未在場等語，另參酌被告甲○○於警詢中供承上開廢棄
    物乃耿華公司委託其清運，其並與被告丁○○共同承攬該批廢棄物之清運等語，
    鴻祺通運有限公司司機曾熼　於警詢中指明其係經由被告甲○○之帶領始知傾倒
    處等語，均未提及被告丙○○亦有共同參與廢棄物清除之犯行，是依相關卷證，
    顯無法證實被告丙○○涉有此部分之犯行，本院亦查無其他積極之證據可資證明
    ，惟因檢察官認此部分犯行與前揭論罪科刑部分具牽連犯之裁判上一罪關係，爰
    不另為無罪之諭知，併此敘明。
據上論斷，應依刑事訴訟法第二百九十九條第一項前段，廢棄物清理法第四十六條第
一項第三款、第四款，刑法第十一條前段、第二十八條、第七十四條第一款，判決如
主文。
本案經檢察官賴志盛到庭執行職務。
中　　　華　　　民　　　國　　　九十四　　　年　　　一　　月　　十二　　日
                                臺灣彰化地方法院刑事第二庭
                                    審判長法      官
                                          法      官
                                          法      官
右正本證明與原本無異。
如不服本判決，應於判決送達後十日內，向本院提出上訴狀( 須附繕本 )。
                                      法院書記官  詹國立
中　　　華　　　民　　　國　　　九十四　　　年　　　一　　月　　十二　　日
